臺灣高等法院臺南分院刑事判決　　 96年度上更(一)字第479號
上　訴　人　臺灣嘉義地方法院檢察署檢察官
上　訴　人
即　被　告　乙○○
上列上訴人因被告妨害自由等案件，不服臺灣嘉義地方法院九十
四年度訴字第四九八號中華民國九十五年一月十一日第一審判決
（起訴案號：臺灣嘉義地方法院檢察署九十四年度偵字第四三五
二號），提起上訴，判決後經最高法院發回更審，本院判決如下
：
    主  文
原判決關於乙○○部分撤銷。
乙○○共同意圖為自己不法之所有，以恐嚇使人將本人之物交付
，處有期徒刑壹年陸月，減為有期徒刑玖月。
    事  實
一、乙○○前於民國（下同）九十四年四、五月間，因交付一紙
    姓名年籍不詳之人簽發、面額新台幣（下同）十萬元之支票
    ，託甲○○調借現款，甲○○未予調現，亦未返還支票。乃
    假藉與支票發票人定有契約，須給付三十五萬元違約金為由
    ，夥同江明城基於意圖為自己不法所有之犯意聯絡，於九十
    四年七月十一日下午四時許，在嘉義市盧厝里三鄰鳳梨山附
    近，見甲○○開車經過，即將之攔下，以剝奪行動自由方式
    ，強押甲○○下車，剝奪甲○○行動自由，恐嚇甲○○須給
    付三十五萬元賠償其處理票據債務之損失，否則不讓其返家
    ，因甲○○不從，即基於傷害之手段，由江明城抓住甲○○
    ，乙○○則持鋁製球棒毆打甲○○，致甲○○因而受有右側
    尺骨粉碎性骨折、軀幹多處挫傷之傷害後，再強押甲○○坐
    上乙○○所有車牌號碼二八九九－ＬＳ號自用小客車（登記
    在乙○○之母邱春梅名下），取走甲○○之行動電話及汽車
    鑰匙，以防備甲○○報案或逃走，將甲○○載至嘉義市聖馬
    爾定醫院後方小巷內之不詳地點，剝奪甲○○之行動自由達
    約三十至四十分鐘之久，甲○○恐懼再遭毆打及不讓其返家
    ，迫不得已，要求將其載往長竹里里長江振章位於嘉義市水
    源地八號住處借錢。然至江振章住處後，為江振章拒絕借款
    ，復以江明城使用之0000000000門號行動電話撥
    打至甲○○番路鄉之家中電話，要求其父王李來傳前來處理
    。於九十四年七月十一日下午五時三十分許，駛往嘉義市○
    ○路與嘉義縣番路鄉交界處後，與王李來傳見面時恐嚇王李
    來傳要三十萬元，否則要對付王李來傳，王李來傳見其子甲
    ○○全身是傷，因而心生恐懼，遂以電話連繫甲○○之子李
    信賢與乙○○討價結果願給付現款二十萬元及返還上開支票
    後，始將甲○○釋回並返還行動電話及汽車鑰匙。李信賢即
    於九十四年七月十五日，攜帶二十萬元現金及上開數額十萬
    元之支票一紙交付乙○○，並與乙○○簽立切結字據一紙，
    載明債務已結清之旨。甲○○因不甘受辱報警處理。
二、案經甲○○告訴及嘉義縣警察局中埔分局報請臺灣嘉義地方
    法院檢察署檢察官偵查起訴。
    理  由
一、共同被告江明城業經本院前審判處有期徒刑陸月，如易科罰
    金以佰元折算壹日確定，合先敘明。
二、訊據被告乙○○、江明城均矢口否認有傷害、妨害自由及恐
    嚇取財犯行。乙○○辯稱：因交付一紙十萬元支票，託甲○
    ○調借現款，甲○○未予調現，亦未返還支票。該十萬元支
　　票，與發票人「罐頭」之人簽契約，須付三十五萬元違約金
    ，甲○○之父出面同意代為解決債務，才會答應以現金二十
    萬元及交還上開支票之方式處理，伊並無恐嚇取財，亦沒有
    毆打及強押甲○○上車云云。
三、經查：
(一)、上揭犯罪事實，迭據告訴人甲○○於警訊、偵查中、原審及
    本院前審及本院審理時指訴綦詳，（見警卷第八至十二頁、
    偵查卷第十頁、一審卷第四十、四十一頁、本院卷第六十八
    至七十三頁），告訴人確實受有「右側尺骨粉碎性骨折、軀
    幹多處挫傷」之傷害，有財團法人天主教聖馬爾定醫院診斷
    證明書在卷可稽（見警卷第十八頁），依診斷證明書之記載
    ：「診療日期為：『九十四年七月十一日』、醫囑為：『九
    十四年七月十一日由急診入院，手術尺骨骨折開放性復位術
    ，現住院治療中』」，被告二人坦承於上開時、地與告訴人
    甲○○碰面，甲○○搭上乙○○所有車牌號碼二八九九－Ｌ
    Ｓ號自用小客車等情，並均坦承當日二八九九－ＬＳ號自用
    小客車放置有鋁製球棒一只（見偵查卷第二十五、二十八頁
    ），又被告乙○○不否認於九十四年七月十五日向甲○○之
    子李信賢收取之支票一紙及現金二十萬元等事，此部分事證
    明確。
(二)、被告辯稱：未強押甲○○剝奪其行動自由及傷害云云，然告
    訴人於案發九十四年七月十一日下午四點八分許，曾撥打一
    一０報案，有卷附嘉義市警察局勤務指揮中心一一０受理各
    類案件記錄表、行動電話門號0000000000（即告
    訴人所持用之電話）通話譯文、錄音帶各一份附卷可參（見
    偵查卷第四十九至五十七頁）。即告訴人於遭受被告二人剝
    奪行動自由及毆打前（即手機被上訴人取走之前），確有撥
    打一一０電話報案，如告訴人是自願坐上被告乙○○所駕自
    小客車，豈有在此之前先行報案之理。況依上開報案時錄音
    譯文可知，告訴人在尚且無法說出詳細地點時，即遭制止而
    斷線，如告訴人意在陷被告等人於罪，乃假意報案，豈有未
    能說出其所在地點之理，堪信告訴人當時應係遭到被告二人
    制伏，始無法繼續通話，上開報案電話才會突然斷線；況告
    訴人甲○○案發時亦係開車，依常理判斷，開車之人應不會
    無緣無故，將自己車輛放置路旁，隨意上他人車子一個多小
    時之理？且被告江明城於偵查中供稱：本來甲○○不上車，
    乙○○就叫他上車（見偵查卷第二十五頁）；又據證人即告
    訴人之父王李來傳於原審證稱：「（他（即甲○○）有無跟
    你約在何處見面？）他說在大雅路往番路鄉○○○道路上。
    」「（你接到電話，多久後出門？）一下子。當時我和我媳
    婦一起出門。」「（你與你媳婦到達現場，還有誰在場？）
    被告二人均在。」「（你兒子身上有傷痕？）有，看得出來
    他手斷掉了，因為他的手已經抬不起來。我是沒有看到流血
    。」「（是否有看到鋁棒？）有，放在副駕駛座。」等語（
    見一審卷第一一二、一一三頁），證人即告訴人之妻施翠香
    於偵查中證稱：「我有看見我先生甲○○在車內，被告二人
    也在車裡面駕駛座那裡還有放一支棒球棒，我聽到被告說要
    還錢，我公公說一下子拿這麼多錢籌不到，被告就說限星期
    五，說三十五萬減幾萬，剩下三十萬．．」「（甲○○在車
    內有無受傷？）只看見他的表情很痛苦。」等語（見偵查卷
    第三十頁），證實王李來傳、施翠香於九十四年七月十一日
    下午五時三十分許見到告訴人時，告訴人確已受傷。再者，
    被告及共同被告江明城均坦承當日小客車放置有鋁製球棒一
    只，並據證人王李來傳、施翠香證稱當時看到球棒放在副駕
    駛座，亦與告訴人指訴遭被告乙○○持球棒毆打之情節相符
    合。被告等二人搭載告訴人在車上，被害人身體受傷，顯然
    被告二人剝奪告訴人行動自由在車上，並將告訴人打傷甚明
    ，其等辯稱並未毆打被害人云云，不足採信。被告乙○○於
    原審再辯稱：車內原本就放有球棒云云，但縱有運動習慣之
    人，有經常使用球棒之必要，亦無將球棒直接放置於副駕駛
    座之理，其所辯顯然有違常情。
(三)、本件被告乙○○確曾交付一紙面額十萬支票予告訴人，託其
    調借現金，告訴人未予調現，亦未返還支票，經證人即告訴
    人之子李信賢於偵查中證稱：「（甲○○八月一日提出之文
    件，你有無看過？）有，是我簽名蓋指印的，這是九十四年
    七月十五日乙○○向我收錢，我拿二十萬現金及一張十萬元
    的票給他。」「（這是誰的債務？）我父親的意思是，他跟
    乙○○拿一張票，我爺爺叫我從北部回來，說我父親的手被
    打斷了，要我拿三十萬回來，當天我跟乙○○談，表示三十
    萬不可能，我可以還他那張票及二十萬元現金。那張票（九
    十四年七月十五日）當天早上，有一個我父親的朋友拿來給
    我，然後我再給那個人十萬元現金，那張票是我父親給他的
    ，那個人說我父親有用票跟他拿十萬元，所以我要把那張票
    拿回來，要給那個人十萬元。」等語明確（見偵查卷第三十
    頁）。然被告乙○○於九十四年七月十五日係向李信賢收取
    上開支票一紙及現金二十萬元，就支票部分確有債權債務關
    係存在，當無為自己不法所有之意圖；惟就額外之現金二十
    萬元，顯與票據債務無涉，足認被告乙○○存有自己不法所
    有之犯意，希圖利用恐嚇、傷害及剝奪告訴人行動自由方式
    ，致令告訴人心生恐懼，不得不於事後交付現金二十萬元。
    自難辭恐嚇取財、傷害、剝奪行動自由罪責。又被告乙○○
    於九十四年七月十五日要求告訴人交付現金二十萬元，距離
    上開毆打及妨害告訴人自由之日期，已相隔四日，顯然告訴
    人囑託其子李信賢交付現金時，並未達於不能抗拒程度，是
    僅成立恐嚇取財犯行。告訴人雖於本院前審證稱：至里長家
    ，江明城未下車，與其父親談債務時，江明城未開口等語（
    見本院前審卷第七十四頁），李信賢證稱：七月十五日，現
    金及票據係交予被告乙○○等情明確。
(四)、被告乙○○復辯稱：因該十萬元支票，與發票人「罐頭」之
    人簽契約，須付三十五萬元違約金云云。惟被告乙○○於偵
    查中供稱：不知契約在那裡，亦不知「罐頭」姓名，再找找
    看（見偵查卷第二十六頁），經原審發函請其陳報『罐頭』
    之真實姓名地址及契約原本（見一審卷第八十五頁），被告
    乙○○卻遲遲無法提出契約原本，僅於九十四年十一月十四
    日具狀陳報『罐頭』之真實姓名為『李冠賢』及地址，但原
    審按址傳訊後，李冠賢具狀表示「因被告要求我在出庭時幫
    他做不合理，且與事實有出入之相關證詞，因為我不想幫他
    做偽證，且和他有一點朋友交情，所以希望法官能准予我免
    為證人。」（見一審卷第一０四、一０五頁），表示被告乙
    ○○陳述非事實，不願出面作不合理，亦與事實有出入之證
    詞，且被告乙○○隨後於原審九十四年十二月二十八日審判
    期日，表明捨棄對證人李冠賢傳訊之請求，足見被告乙○○
    上開抗辯，當非實情。
(五)、另證人江振章即長竹里里長雖證稱：當天因為下雨看不出告
    訴人有外傷云云；然又證稱：「（當時看到甲○○有無受傷
    ？）他穿長袖衣服，全身濕透，我看不清楚。」「（表情有
    無痛苦？）感覺很慌張。」等語（見一審卷第五十五頁）；
    且告訴人到達證人江振章家門口前，即向證人開口借錢，然
    為證人所拒，當時證人關注之重點應在如何回絕告訴人借款
    之請求，且因天色昏暗、下雨，被告又穿著長袖衣服，方無
    法察覺告訴人是否確實受傷，自不得以證人江振章此部分證
    詞，作為被告二人有利之認定。又證人江振章證稱：「（甲
    ○○是否有債務糾紛？）不曉得，但是當天他一下車就叫我
    借他錢。」「（你是被叫出來還是他們進你家？）我從家裡
    看到他們車子經過，就出來看。他們把車停在我辦公室門口
    。」「（當時幾人下車？）兩人，甲○○與乙○○。」「（
    除了借錢外，還有說什麼？）叫我幫忙聯絡他父親。我跟他
    說你們家離這裡很近，直接回家就好。」「（有無請你報警
    ？）沒有。」「（當時是否覺得甲○○被押？）我看到乙○
    ○開車，甲○○坐後座，我不覺得是被押。」（見一審卷第
    五十四、五十五頁），亦因被告二人目的在於向告訴人取得
    財物，是當時被告二人將告訴人載往江振章家中時，有否剝
    奪告訴人行動自由之行為，即告訴人一旦與第三人接觸，有
    可能請其代為報警，或奮力逃脫，豈有令告訴人得以和證人
    江振章會面之理？證人江振章上開告訴人未被剝奪行動自由
    之證述，自難作為被告二人有利之證明。
(六)、另被告等於被害人之妻施翠香及父王李來傳到了之後，被告
    乙○○有開車門讓他們看被害人被打後受傷的情形，同時又
    向王李來傳恐嚇三十萬元，否則要對付王李來傳等情，亦分
    別經被害人甲○○偵查中證稱：「他們（指李某之妻施翠香
    及李某之父王李來傳）到了之後，乙○○有開車門讓他們看
    我被打後受傷的情形，乙○○有跟我父親要恐嚇三十萬元。
    」等語（見九十四年度偵字第四三五二號偵卷第十頁）。證
    人即李某之妻施翠香於偵查中亦證稱：「我聽到被告說要還
    錢，我公公說一下子拿那麼多，籌不到，被告就說限星期五
    ，說三十五萬元減幾萬，剩下三十萬元，叫我公公說話要算
    話，沒有作到要對付我公公，我先生在車裡很痛苦，我公公
    就點頭同意。」等語（見同上偵卷第三十頁）明確，是此部
    分恐嚇取財犯行亦堪認定，此部分雖未經起訴，惟此部分恐
    嚇取財行為與前揭恐嚇取財犯行為一行為而觸犯數罪名之想
    像競合犯情形，為起訴效力所及，本院自得併予審理。
(七)、綜上所述，被告上開所辯，純屬避重就輕圖卸之詞，不足採
    信，本件事證明確。被告前揭犯行堪以認定。
(八)、至上訴人即被告與江明城將李某強押上車後，除對其加以恐
    嚇及傷害外，並取走李某之「行動電話」及「汽車鑰匙」等
    情，據證人即被害人於本院證稱係防備其報案或逃走等語，
    參酌嗣於大雅路與嘉義縣番路鄉交界處後，被告與王李來談
    妥該支票等解決方案，將甲○○釋回同時即將該行動電話及
    汽車鑰匙返還被害人，亦為被害人所證實，足徵被害人所稱
    係防止其報案，應堪採信，從而被告取走被害人之「行動電
    話」及「汽車鑰匙」係妨害自由行為之部分行為，並無不法
    所有之意圖，不另論罪，附此敘明。
四、按恐嚇取財罪之恐嚇行為不以將來之惡害通知為限，即以強
    暴脅迫為手段，而被害人未達於不能抗拒程度者，亦屬之（
    最高法院八十年度第四次刑事庭會議決議），又私禁行為，
　　其目的係在以恐嚇使人交付所有物，應依刑法第五十五條，
　  從恐嚇取財罪處斷（最高法院十八年上字第九七六號判例參
    照）。另刑法第三百零二條第一項之妨害自由罪，原以強暴
    、脅迫為構成要件，其因而致普通傷害，乃強暴、脅迫當然
    之結果，除另有傷害故意外，仍祇成立該條項之罪，無同法
    第二百七十七條第一項之適用（最高法院三十年上字第三七
　　０一號判例參照）。本件被告乙○○上開犯行，目的僅在於
　  取得告訴人金錢，而以恐嚇、剝奪行動自由、傷害方式行之
    。所為剝奪告訴人行動自由、恐嚇取財行為，係犯刑法第三
    百四十六條第一項恐嚇取財罪、及第三百零二條第一項剝奪
　　行動自由罪。又被告既係以前揭傷害之強暴手段，作為其非
    法剝奪李某行動自由之方法，則其因而使李某受有前揭普通
    傷害，應屬其妨害自由行為之當然結果，不另論以普通傷害
    罪，公訴意旨認被告另涉犯刑法第二百七十七條第一項傷害
    罪，自有未洽。因被告之目的在於取得告訴人金錢，而以恐
    嚇、剝奪行動自由方式行之，故所犯二罪間，有方法結果之
    牽連關係，依刑法第五十五條規定，從一重之恐嚇取財罪處
    斷。被告與江明城間，有犯意聯絡、行為分擔，為共同正犯
    。此恐嚇取財部分，業經蒞庭檢察官於原審辯論時當庭追加
    起訴事實及法條，自毋庸予變更起訴法條，附此敘明。
五、刑法修正比較適用部分－查被告行為後，九十四年一月七日
    修正公布之刑法，自九十五年七月一日施行，部分條文修正
    ，本案新舊法比較適用問題敘述如下：
(一)、有關罰金刑下限之提高－關於本件之罪，其法定刑之罰金部
    分，據修正後刑法施行法增訂第一條之一：「中華民國九十
    四年一月七日刑法修正施行後，刑法分則編所定罰金之貨幣
    單位為新臺幣。九十四年一月七日刑法修正時，刑法分則編
    未修正之條文定有罰金者，自九十四年一月七日刑法修正施
    行後，就其所定數額提高為三十倍。但七十二年六月二十六
    日至七十四年一月七日新增或修正之條文，就其所定數額提
    高為三倍。」及刑法第三十三條第五款修正為：「主刑之種
    類如下：五、罰金：新臺幣一千元以上，以百元計算之」等
    規定，是依修正後之法律，本案刑法第302條、第346條第1
    項之罰金刑部分，比較上述修正前、後之刑法，以修正前刑
    法較有利於被告，應適用修正前之法律。
(二)、刑法第二十八條原規定：「二人以上共同『實施』犯罪之行
　　為者，皆為共同正犯。」新法修正為：「二人以上共同『實
  　行』犯罪之行為者，皆為共同正犯。」將舊法之「實施」修
    正為「實行」。原「實施」之概念，包含陰謀、預備、著手
    及實行等階段之行為，修正後僅共同實行犯罪行為始成立共
    同正犯。是新法共同正犯之範圍已有限縮，排除陰謀犯、預
    備犯之共同正犯。新舊法就共同正犯之範圍既因此而有變動
    ，自屬犯罪後法律有變更，而非僅屬純文字修正，應有新舊
    法比較適用之問題，並以修正後刑法第二十八條對被告為有
    利。（最高法院96年度台上字第3064判決參照）
(三)、牽連犯部分－被告行為後，新修正之刑法刪除第55條關於牽
    連犯之規定。本件被告所犯各罪具有牽連犯之關係，依修正
    前即行為時之規定，應從一重之罪處斷；依修正後之刑法既
    已刪除牽連犯之規定，則所犯上述各罪應依數罪併罰之規定
    分論併罰。比較新舊法之規定，修正後之規定並非較有利於
    被告，依刑法第2條第1項之規定，應適用行為時之法律，即
    適用修正前刑法第55條牽連犯之規定，從一重之罪處斷。
(四)、想像競合犯部分：刑法第55條關於想像競合犯之規定，新法
    增列但書「不得科以較輕罪名所定最輕本刑以下之刑」，係
    科刑之限制，為法理之明文化，非屬法律之變更，自無新舊
    法比較之問題。
六、原審予被告論罪科刑，固非無見。惟原判決認被告所犯剝
    奪行動自由罪，與恐嚇取財罪間，係數罪併罰，洵有違誤。
    又被告既係以前揭傷害之強暴手段，作為其非法剝奪李某
    行動自由之方法，則其因而使李某受有前揭普通傷害，應屬
    其妨害自由行為之當然結果，不另論以普通傷害罪，原審依
    公訴意旨認被告另涉犯刑法第二百七十七條第一項傷害罪，
    自有未洽。被告同時對王李來傳恐嚇取財部分，原審漏未
    調查併予審酌。刑法修正比較適用部分，原審未及審酌。
    另查被告行為後，九十四年一月七日修正公布之刑法，自
    九十五年七月一日施行，部分條文修正，原審未及新舊法比
    較適用；又中華民國96年罪犯減刑條例於96年7月4日公布，
    並自96年7月16日施行，本件被告犯罪之時間係在96 年4月
    24日以前，所犯合於中華民國96年罪犯減刑條例第2條第1項
    第3款減刑之規定，原審未及適用，亦均有未合。公訴人
    以被告年輕力壯，身強體健，不思戮力營生，目無法紀，手
    段殘忍，事後狡卸飾詞，毫無悔意，認原審量刑太輕亦有理
    由。被告上訴意旨否認犯罪，雖無足取。但原判決既有可議
    ，自屬無法維持，關於被告乙○○部分應由本院撤銷改判之
    。爰審酌被告之品行、素行，藉機恐嚇取財，剝奪行動自由
    及動用私刑，為社會法治所不容，告訴人遭毆打傷勢嚴重，
    暨犯後均矢口否認犯行，毫無悔意，而本件係因與乙○○之
    間有債務糾紛，應係乙○○所主導等一切情狀，量處被告乙
    ○○有期徒刑壹年陸月，以資懲儆。查中華民國96年罪犯減
    刑條例於96年7月4日公布，並自96年7月16日施行，本件被
    告犯罪之時間係在96年4月24日以前，所犯合於中華民國96
    年罪犯減刑條例第2條第1項第3款減刑之規定，應依法減其
    宣告刑2分之1為有期徒刑玖月。至被告等人毆打告訴人所用
    之鋁製球棒一支，雖為被告乙○○所有，然未經扣案，亦非
    違禁物，為免執行之困難，不宣告沒收。
據上論斷，應依刑事訴訟法第三百六十九條第一項前段、第三百
六十四條、第二百九十九條第一項前段、刑法第二條第一項、第
二十八條、修正前刑法第三百零二條第一項、第三百四十六條第
一項、第五十五條、修正刪除前罰金罰鍰提高標準條例第一條前
段、中華民國九十六年罪犯減刑條例第二條第一項第三款、第七
條，判決如主文。
本案經檢察官謝錫和到庭執行職務。
中　　華　　民　　國　　96　　年　　12　　月　　31　　日
                  刑事第三庭    審判長法　官  陳義仲
                                      法　官  蘇清水
                                      法　官  宋明蒼
以上正本證明與原本無異。
如不服本判決，應於判決送達後十日內向本院提出上訴狀，其未
敘述理由者並應於提出上訴狀後十日內向本院補提理由書（應附
繕本)。
                                      書記官  翁心欣
中　　華　　民　　國　　96　　年　　12　　月　　31　　日
附錄本案論罪科刑法條全文：
中華民國刑法第302條第1項（修正前）
私行拘禁或以其他非法方法，剝奪人之行動自由者，處5年以下
有期徒刑、拘役或300元以下罰金。
中華民國刑法第346條第1項（修正前）
意圖為自己或第三人不法之所有，以恐嚇使人將本人或第三人之
物交付者，處6月以上5年以下有期徒刑，得併科1千元以下罰金
。
